【裁判字號】    95,訴,889
【裁判日期】    951018
【裁判案由】    遷讓房屋
【裁判全文】
臺灣臺南地方法院民事判決               95年度訴字第889號
原      告  甲○○
被      告  乙○○
訴訟代理人  丁○○○
上列當事人間請求遷讓房屋事件，經本院於民國95年10月4日言
詞辯論終結，判決如下：
    主      文
被告應將坐落臺南縣新營市○○段六六一之二九地號土地全部及
其上建物即門牌號碼臺南縣新營市○○街七九巷二一弄五號房屋
全部遷讓交還原告。
訴訟費用由被告負擔。
    事實及理由
一、原告起訴主張：原告經由本院93年度執字第29865號給付借
    款強制執行事件，標買坐落臺南縣新營市○○段661-29地號
    土地全部及其上建物即門牌號碼臺南縣新營市○○街79巷21
    弄5號房屋全部（下稱系爭房地），並已取得系爭房地之所
    有權。被告及訴外人戊○○雖於上開強制執行事件中具狀主
    張被告自83年8月1日起出租系爭房屋予訴外人戊○○，未定
    有租賃期限云云，惟原告曾任職系爭房屋之管區警員，知悉
    被告及其配偶之戶籍地雖設於臺南縣新營市○○路245巷10
    號，惟被告之戶籍地距系爭房屋僅約1公里，被告及其配偶
    平時往來於戶籍地及系爭房地二處居住，況訴外人戊○○係
    被告之子，被告為避免系爭房地於強制執行事件拍定後遭點
    交，始偽造虛偽不實之租賃契約書，並提出於法院。原告取
    得所有權後，已多次催請被告遷讓交還系爭房地，並願提供
    原告所有位於系爭房地附近之自有房屋供被告居住，惟被告
    仍拒不搬離等語，爰依民法第76 7條物上請求權之規定，提
    起本件訴訟，並聲明：被告應將系爭房地全部遷還交還原告
    。
二、被告則以：被告長年居住在戶籍地即臺南縣新營市○○路
    245巷10號，從未居住在系爭房地，系爭房地則由訴外人戊
    ○○自83年8月1日起向被告承租居住迄今等語，資為抗辯。
    並聲明：原告之訴駁回。
三、兩造不爭執之事實：
  (一)被告與訴外人台南縣新營市農會間本院93年度執字第29865
    號給付借款強制執行事件，原為被告所有之系爭房地遭查封
    拍賣，在上開強制執行事件中，被告及訴外人戊○○均曾具
    狀主張被告自83年8月1日起，出租系爭房屋3樓及l樓後面廚
    房一半予訴外人戊○○，但未定有租賃期限，經本院於拍賣
    公告中載明系爭房地於「拍定後不點交」。
  (二)原告經由本院93年度執字第29865號給付借款強制執行事件
    ，標得系爭房地，並已取得系爭房地之所有權。
四、得心證之理由：
    原告主張其取得系爭房地所有權之後，被告仍無權占用系爭
    房地，且被告為避免系爭房地拍定後遭點交，於上開強制執
    行事件中，與訴外人戊○○簽定虛偽不實之租賃契約書，並
    提出於法院等情，被告則以上開情詞為辯，是本件爭執點在
    於：被告是否為系爭房地之現在直接占有人或間接占有人？
    被告有無占有系爭房地之正當權源？茲於下列說明本院判斷
    之理由：
    (1)被告是否為系爭房地之現在直接占有人？
      1.按所有權人對於無權占有或侵奪其所有物者，得請求返
        還之，民法第767條前段定有明文。又對於物有事實上
        管領之力者，為占有人。質權人、承租人、受寄人、或
        其他基於類似之法律關係，對於他人之物為占有者，該
        他人為間接占有人﹔受僱人、學徒或基於其他類似之關
        係，受他人之指示，而對於物有管領之力者，謹該他人
        為占有人﹔民法第940條、第941條、第942條分別定有
        明文。又按請求返還所有物之訴，應以現在占有該物之
        人為被告，而民法第767條規定所稱「占有」不惟指「
        直接占有」，即「間接占有」亦包括在內，至於民法第
        942條所規定之「占有輔助人」即受僱人、學徒或基於
        其他類似之關係受他人指示，而對於物有管領之力者，
        謹該他人為占有人，並不得為民法第767條所有物返還
        請求權之相對人。所謂輔助占有人，重在其對物之管領
        ，係受他人之指示，至是否受他人之指示，仍應自其內
        部關係觀之，所謂內部關係，即民法第942條所指受僱
        人、學徒或其他類似關係，例如家長與家屬同居一家，
        就同居之房屋而言，家屬固為家長之輔助占有者（最高
        法院65年度台抗字第163號裁定意旨參照）。
      2.原告主張：被告之戶籍地雖設於台南縣新營市○○路
        245 巷10號，惟上開戶籍地距系爭房屋僅約1公里，被
        告平時往來於戶籍地房屋及系爭房地二處居住等情，為
        被告所否認，經查：被告自62年10月29日即設籍在台南
        縣新營市○○路245巷10號迄今，從未遷移等情，此有
        被告戶籍謄本一份附卷可憑，且本院受理93年度執字第
        2986 5號給付借款強制執行事件中，執行書記官於93年
        9月27 日至系爭房地執行查封時，僅被告之女陳寶珠在
        場，另經法院函請警方就系爭房地占有使用情形，經台
        南縣警察局新營分局交由後鎮派出所查訪後函覆本院：
        系爭房屋由屋主戊○○占有使用等情，業經本院調閱本
        院93年度執字第29865號給付借款強制執行事件核閱無
        誤，亦有93年9月27日查封筆錄及台南縣警察局新營分
        局93年10月23日南縣營警三字第0930183604號函附查訪
        報告各一份附於上開強制執行卷宗可考，原告主張被告
        事實上住居在系爭房地，為直接占有人，既為被告所否
        認，原告對此有利之事實復未舉證證明之，難認原告主
        張被告為直接占有人為真實。
    (2)被告是否為系爭房地之現在間接占有人？
      1.原告主張：被告為避免系爭房地拍定後遭點交，乃於強
        制執行事件中，始與訴外人戊○○簽定虛偽租賃契約一
        節，亦為被告所否認，經查：被告事實上雖未居住在系
        爭房地，故非直接占有人，已如前述，惟訴外人戊○○
        之戶籍地本與原告同設在台南縣新營市○○路245巷10
        號，訴外人戊○○於78年10月28日與訴外人黃靈鳳結婚
        ，訴外人戊○○與黃靈鳳於83年8月1日遷移戶籍至系爭
        房地，訴外人戊○○與黃靈鳳於87年4月8日離婚，訴外
        人戊○○之戶籍仍設在系爭房地迄今，訴外人黃靈鳳則
        於87年5月1日遷出系爭房地，此有訴外人戊○○戶籍謄
        本1份在卷足參，再參以上開本院93年度執字第29865號
        給付借款強制執行事件卷宗所附台南縣警察局新營分局
        93 年10月23日南縣營警三字第0930183604號函附查訪
        報告，足認訴外人戊○○自83年間起迄今，確有居住在
        系爭房地之事實，惟訴外人戊○○究係基於何種法律關
        係占有使用系爭房地，仍有進一步究明之必要，以查明
        被告是否為間接占有人抑或為占有輔助人。
      2.被告抗辯：其與訴外人戊○○間，於83年8月1日訂有不
        定期限租賃契約等情，並提出房屋租賃契約書1份為證
        ，被告提出之房屋契約書固記載簽定日期為83年8月1日
        ，約定為不定期限租賃等情，惟據證人戊○○於本院審
        理中到庭結證：我與被告於83年間簽定房屋租賃契約，
        當時有我、被告及丙○○在場，我有依約定每月給付被
        告租金2,500元，但我不負責繳納房屋稅、地價稅等語
        （本院95年10月4日言詞辯論筆錄），惟證人丙○○則
        證述：戊○○剛搬至系爭房屋時，被告要向戊○○拿租
        金，所以簽定房屋租賃契約書，叫我當見證人，約定每
        月租金2,500元，供被告繳納房屋稅及地價稅，簽定當
        時有一名代書、被告、我及戊○○等人在場等語（同上
        本院筆錄），而被告則陳述：系爭房屋由我興建後，因
        為戊○○已結婚，所以系爭房屋交由戊○○居住，由戊
        ○○負責繳納房屋稅及地價稅，每年共約1萬餘元，此
        外，戊○○每月給我生活費2,000元至3,000元不等作為
        補貼等語（同上本院筆錄），被告復又改稱：我與戊○
        ○約定每月租金2,500元，戊○○每月月初拿現金給我
        等語（同上本院筆錄），本院綜觀證人戊○○與丙○○
        之證詞及被告上開陳述，證人戊○○、丙○○就簽訂契
        約時在場之人所為證詞明顯不符，且被告就證人戊○○
        使用系爭房屋之對價，陳述前後亦有不一，另證人戊○
        ○與被告就系爭房屋之房屋稅及地價稅應何人支付之陳
        述，互相矛盾，是以證人戊○○、丙○○及被告就系爭
        房屋租賃契約之簽定諸多重要情節之陳述顯不相符，本
        院綜合上開事證，依調查證據之結果，認被告與證人戊
        ○○當係事後始簽訂虛偽不實之房屋租賃契約書，原告
        此部份之主張，堪認為真實。
      3.又被告並未住居在系爭房地，訴外人戊○○為係事實上
        居住在系爭房地之人，被告與訴外人戊○○間間並不成
        立租賃關係，詳如前述，本院參酌訴外人戊○○與被告
        間具有父子血緣關係，且被告與訴外人戊○○原同住在
        台南縣新營市○○路245巷10號家長家屬關係，被告在
        系爭土地上興建系爭房屋後，因訴外人戊○○已結婚，
        且已服役完畢，乃於83年間將系爭房屋交由訴外人戊○
        ○及其妻共同居住等情，業據證人戊○○證述明確（同
        上本院筆錄），足認證人戊○○係受被告之指示，對於
        系爭房屋有管領之力，證人戊○○為系爭房屋之占有輔
        助人，被告為間接占有人至明。
    (3)被告有無占有系爭房地之正當權源？
      被告雖非系爭房地之直接占有人，惟為間接占有人，被告
      復未能舉證證明其有何占有系爭房地之正當權源，從而，
      原告本於所有權，請求被告將系爭房屋遷讓交還原告，即
      屬正當。
五、綜上所述，原告為爭房地之間接占有人，惟其並無占有之正
    當權源，從而，原告依據於民法第767條物上請求權之法律
    關係，請求被告應將系爭房地全部遷讓交還原告，洵屬有據
    ，應予准許。
六、結論：本件原告之訴為有理由，依民事訴訟法第78條，判決
    如主文。
中    華    民    國    95    年    10    月    18    日
                  民事第三庭    法  官  張桂美
上為正本係照原本製作
如對本判決上訴，須於判決送達後二十日內向本院提出上訴狀
中    華    民    國    95    年    10    月    18    日
                                書記官  黃鋕偉


司法院資訊處製作；財團法人民間司法改革基金會備份。
